臺灣苗栗地方法院刑事判決　　　　　　　　93年度易字第464號
公　訴　人　臺灣苗栗地方法院檢察署檢察官
被　　　告　丙○○
　　　　　　乙○○
上列被告因竊盜案件，經檢察官提起公訴（92年度偵字第4761號）
，本院判決如下：
    主  文
丙○○共同竊盜，處有期徒刑拾月。
乙○○共同竊盜，處有期徒刑壹年貳月。
    事  實
一、丙○○知悉戊○○、庚○○、劉昱德3 人共有之西湖鄉○○
    段165 、166 地號土地（165 地號土地經共管契約係由戊○○管理；166 地號土地由庚○○管理），與被害人丁○○、
    己○○共有之同段164 地號土地相毗鄰，而上開土地之地上
    、地下俱含有土石，可供販售牟利，乃與亦明知上情之辛○○（未據起訴）共同基於竊取土石之犯意聯絡，約定由辛○○出資新台幣（下同）5 萬元，推由丙○○交付予戊○○，
    以取得戊○○之同意，而委由丙○○出面，向苗栗縣政府申
    請許可「就地整平以種植農作物」。嗣經苗栗縣政府於民國
    92 年11 月25日以府建水字第0920114873號函許可整地後，
    乃於92年12月5 日8 時許，再由辛○○僱用亦明知上情之乙○○駕駛挖土機，持該公函為掩護，形式上以整地為名，然
    實際趁機盜採165 、166 地號土地旁，並未經許可「整地」
    之164 地號土地內土石。挖出之土石，則另交予不知情之甲○○（業經檢察官另為不起訴處分），駕駛營業大貨車載往
    前方約1 百公尺處堆放得手。迨同日13時45分許，因丁○○
    發覺有異報警處理，而在該地為警當場查獲，嗣經測得盜採
    約243 立方公尺（長9 公尺、寬9 公尺、深3 公尺，依市價
    每立方公尺砂石為120 元）之土石，並扣得辛○○所有之挖
    土機（Ｐ200 型）1 部。
二、案經被害人丁○○訴請苗栗縣警察局通霄分局報告臺灣苗栗
    地方法院檢察署檢察官偵查起訴。
    理  由
一、右揭事實，訊據被告丙○○於審理中坦承不諱。被告乙○○
    則矢口否認犯行，辯稱：係依丙○○之聯絡前往該處「整地
    」，之所以挖到被害人丁○○之土地，係因丙○○、戊○○
    在場指界有誤，並非故意竊盜云云。又供稱：伊係直接受僱
    於丙○○，並無其他僱主。雖有聽過綽號「老財」者，但完
    全不認識鄭榕財。當天開的怪手是伊自己向前手「小謝」買
    的，當時有經開挖土機的朋友介紹，該朋友現在已找不到。
    但買該挖土機已約4 年，當時買了3 、40萬元，以現金支付
    ，有的向住於後龍之朋友葉志生借的，有的向母親借，母親
    的現金則是由銀行提領的云云（見偵卷94至96頁）。然查：
  (一)被害人丁○○（妻古鳳英）、己○○共有座落於苗栗縣西湖
    鄉○○段164 地號土地（龍鳳橋下游約350 公尺處，地目「
    田」，使用分區特定農業區農牧用地，面積2297平方公尺）
    ，確經乙○○盜採約243 立方公尺之土石，其所挖掘之處形
    成一大坑洞，長約9 公尺、寬9 公尺、深度達3 公尺等情，
    業經被害人丁○○於警訊中指訴歷歷，並經苗栗縣政府、西
    湖鄉公所、通霄分局高湖派出所等機關會同勘驗屬實，有92
    年12月5 日現場會勘紀錄1 紙、當地測繪現場位置圖1 紙（
    見偵卷第57頁）、照片共10幀（見偵卷第45頁至第58頁）及
    土地所有權狀1 紙在卷可憑，被告乙○○亦未爭執。
  (二)苗栗縣政府92年11月25日府建水字第0920114873號函：「經
    查劉永發君所有座落於西湖鄉○○段165 、166 地號土地，
    係位於西湖溪水道基本治理計畫線範圍內，為維護河防安全
    ，上述土地僅同意就地整平（土石不得外運）種植農作物，
    更不得藉機挖取土石，否則將依照土石採取法第36條規定辦
    理」，亦有該函附卷可稽（參見偵卷第41頁）。依該函意旨
    ，本件許可「整地」之地號，僅有西湖鄉○○段165 、166
    地號，並不及同段164 地號；且「整地」之方法限於就地整
    平，並特別註明：【土石不得外運】【更不得藉機挖取土石
    】，否則將陷於違法甚明。然上開164 地號上所盜採之坑洞
    ，不僅非係在縣政府許可之165 、166 地號土地，且相距約
    50至60公尺以上；又該坑洞之深度竟高達3 公尺深，亦顯然
    逾越「就地整平」之範圍與「種植農作物」之目的所需；且
    該挖採之土石，依當時查獲之情形，既已另委由營業大貨車
    載往1 百公尺遠處堆置，即同時已違反【土石不得外運】【
    不得藉機挖取土石】之規定。
  (三)被告丙○○於93年1 月6 日警訊中即自白：「是因為西湖鄉
    ○○段165 、166 地號土地，係戊○○、庚○○的共同持分
    地，於賀伯颱風過境後，造成農地遭河床土石掩埋，所以委
    請我向苗栗縣政府河川砂石課申請農地土石改良，清理掩埋
    處所之土石。因縣政府公文下來明令土石可清理但不得外運
    販售，所以我就經過一位綽號叫「老財」之男子帶同前往認
    識戊○○，並同意由綽號「老財」之男子僱用工人前往挖採
    清運遭土石掩埋之農地，但附加條件是「老財」必須將挖採
    後之土坑以黃土載運回填，供以後農作使用。所以警方當時
    查獲之乙○○、甲○○皆是由綽號「老財」所僱請之人。：
    ：至於「老財」就是警方所提供照片上之辛○○無誤」等語
    （參見偵卷第83、84頁）。嗣於本院審理之詰問過程中，又
    供承：「我現在願意說實話。：：真實的情形是當初我和乙○○、甲○○的老闆鄭榮財約定好，藉著戊○○整地的名義
    去那裡做，目的在挖別人的砂石拿去販賣，事後再用泥土回
    填。我們分配的方式，是乙○○跟甲○○他們一個出砂石車
    、一個出怪手，所以他們分的比較多，而我負責去找地主安
    排整地的申請公文事宜。挖出來的砂石拿去賣，賣得的我分
    兩成，其他的由乙○○、甲○○及他們的老闆鄭榮財均分。
    當初申請下來時，公文說不能外運，但是鄭榮財說他可以擺
    平警察，所以我們才合作。當初我有跟地主戊○○講好，鄭
    榮財也給他五萬元，做為買石頭的錢，因為他雖然也要整地
    ，但我們也要賣他土地上的石頭，他對這點也知情，所以收
    了我們五萬元。當天早上乙○○確實不在現場，只有鄭榮財
    在現場，是由他先開挖土機。後來約九點多乙○○才來，因
    為當時我要開車去台中，我沒有下車。所以，本案是有計劃
    的，是先藉整地為幌子，去盜挖鄰地的砂石，回過頭來再挖
    戊○○的砂石，順便幫他整地」等語。
  (四)嗣經本院持上開被告丙○○之供詞，訊問證人戊○○：「（
    問：你到底沒有收人家五萬元？）答：沒有。（問：對剛剛
    丙○○所言，有何意見）？答：我有收到五萬元，但是沒有
    挖。（問：剛剛丙○○講說他有帶著鄭榮財拿五萬元給你，
    是不是有這回事？）答：有。（問：為什麼要給你五萬元？
    ）答：我也不知道為什麼他要拿五萬元給我。（問：當時丙○○給你五萬元時，有沒有跟你說是因為要挖你土地上的石
    頭去賣？）答：對，沒有錯。（問：所以你有答應，但是還
    沒有挖？）答：是的。（問：當天丙○○要先去挖別人的地
    ，事後再回來挖你的地，這件事你知情？）答：我知道。（
    問：所以，當天你去指界，你早就知道當天不會挖到你的地
    ，是之後才會挖你的地？）答：（點頭）（問：你這樣做，
    有沒有錯？）答：因為還沒有挖到我的地。（問：是否認識
    鄭榮財？）答：我沒看過（此時丙○○起稱：他不認識，是
    我帶鄭榮財去他家的）（問：如果我們把鄭榮財找來，你是
    否可以指認？）答：（點頭）」。
  (五)嗣經本院傳喚蓉財到庭，就被告丙○○上開供詞，除有關土
    石販售後所得之比例應是彼此五五均分，並非丙○○僅可分
    得「二成」1 點有所異議外，其餘所證均與被告丙○○相同
    ，就曾給予戊○○5 萬元，以為取得土石之代價亦供認不諱
    。至於被告乙○○確係經由伊所僱用，挖土機亦係辛○○本
    人所有，並非乙○○購買1 節，亦供認屬實，至於乙○○何
    以矢口堅稱：伊並非僱主，挖土機是乙○○自有云云，則表
    示並不知情，應是被告乙○○不願牽連伊等語。
  (六)綜合上述，被告丙○○於審理中之自白犯罪，經核與證人戊○○、辛○○所證情節，核屬相符，其自白洵屬可信。反觀
    被告乙○○，則自警訊之初，即矢口否認犯行，堅稱係直接
    受僱於丙○○，並無其他僱主，又完全不認識鄭榕財。甚至
    當天開的怪手雖明知為辛○○所有，卻謊稱是伊自己向前手
    「小謝」所購，買該挖土機已約4 年，花了3 、40萬元云云
    （見偵卷94至96頁）。甚至於檢察官指示苗栗縣刑警隊小隊
    長於同日偕同被告乙○○前往後龍尋找「小謝」未果後，被
    告乙○○仍堅持前言，供稱該挖土機確係伊本人所有自行購
    買，乃至提出其母張月娥之活期儲蓄存款存摺以供佐證（參
    見同卷第117 頁警訊筆錄、第119 頁存摺影本）。迄至本院
    審理中，雖經再三詰問，被告乙○○仍不改前詞，直至辛○○本人到庭後，經與辛○○對質，始供稱：「我承認我以前
    說挖土機是我的，我沒有老闆，辛○○不是我老闆等話，其
    實都是假的，今天說的才是真的。證人鄭榮財說的才是對的
    」等語。是被告乙○○之供詞，顯然反覆，難予遽採。
  (七)按僱用人犯罪，受僱人是否同應以共犯論處，其關鍵厥在於
    受僱人是否與僱用人間有無犯意之聯絡。若受僱人僅係依指
    示而為行為，對犯罪並不知情，縱該行為構成違法，則受僱
    人因無犯罪之故意，是僱用人固應論以間接正犯，然受僱人
    仍不應以刑責相繩。惟受僱人若對僱用人之犯罪，亦有相當
    之認識，就其受僱所為之行為，具有明顯之違法性亦有足夠
    之認知，是受僱人雖僅就其受僱之行為取得報酬，而未參與
    分配犯罪所得，惟其對於僱主之犯罪既已有認識，則其實施
    犯罪之行為即有確定或不確定之故意，自仍應以其參與行為
    是否為犯罪構成要件之行為，而分別以該罪之共同正犯或幫
    助犯論科。本件當時同在現場被查獲者，有被告乙○○與業
    經檢察官另為不起訴處分之甲○○。然乙○○與甲○○雖均
    受僱於辛○○，惟衡諸2 人於本件所犯情節，就行為上之主
    觀犯意判斷上，顯有不同。此參酌：(1)甲○○於當日在現場
    被查獲後，在警訊之初，即就所知事項據實供陳，表示係經
    由嘉春交通有限公司之老闆王筆正派遣而來，此與證人辛○○證稱：車子都是我叫去的，怪手是我叫乙○○開的，甲○○是我通知他的老闆的等語相符。按甲○○雖亦同在現場負
    責開營業大貨車運載土石，然此種基於職業上之正當行為，
    既係經由老闆派遣，本無不法，是甲○○既坦然以供，其他
    並無託詞，即足以證明甲○○於本件之主觀上，並無犯罪之
    認識可言。反觀被告乙○○，若確與甲○○同，並無犯罪之
    認識，則何以不於查獲之初，即直接供承係經辛○○所僱用
    ？卻僅一味咬住同案被告丙○○，對真正之僱主辛○○未置
    一詞，甚且違反真實，矢口堅稱挖土機為其本人所有，或完
    全不認識辛○○云云，不僅造成訴訟資源之大量無謂耗費，
    尤足以證實被告乙○○對本案行為之違法性確於行為之初即
    已有相當認識，並非全然單純受僱之人。(2)又本件縣政府之
    公文係經由被告乙○○提陳於檢察官，與被告丙○○、證人
    辛○○、戊○○等人供證，曾將公文交付乙○○之內容相同
    。而該公文既由乙○○持有，是有關該地僅供「整地」，且
    方法限於就地整平，土石不得外運、不得藉機挖取土石等情
    ，乙○○自當知悉。而操作怪手實際挖掘土石，深度達3 公
    尺者，亦為乙○○，此與甲○○並未經手公文，只是單純依
    指示而為行為，即亦有不同。是被告乙○○既持有公文，又
    非文盲，其操作挖土機向下挖深達3 公尺，顯然已逾越公文
    許可範圍，更不符「整地」僅供種植農作物之目的，被告乙○○尤不可諉為不知，是其除有違法性之認識外，更已有參
    與犯罪構成要件之行為，自應論以共同正犯甚明。(3)又被告
    乙○○為當日在場從事挖掘土石之人。而該日上午，伊與被
    告丙○○、證人辛○○、地主戊○○均同在現場，並經由戊○○予以指界後始予開挖1 節，均據上開諸人供證在卷。然
    被告乙○○實際所挖之處，距當時指界之處相距達5 、60
    公尺之遙，且完全落在被害人丁○○之164 地號土地之處，
    至於本應開挖之地點，即165 、166 地號則反而全未挖到，
    顯非「挖錯」一語即可諉責，尤以該「誤挖」之情節，恰與
    被告丙○○所供，當日本即係以「整地」為名，擬先盜挖公
    文所未及之164 地號，再回頭挖165 、166 地號之犯罪計畫
    相合。是被告乙○○所謂指界錯誤云云；「誤挖」云云，亦
    絕非巧合。
  (八)綜合上述，本件事證明確。被告丙○○之自白與事實相符，
    而被告乙○○雖否認犯行，然其所辯洵無足採，且其供詞反
    覆部分，亦經其於言詞辯論終結前已自認確屬說謊，並非事
    實。稽諸主客觀情事，本院認為被告丙○○與未經起訴之辛○○部分，就本案之盜採土石，確於事前即已謀議，而被告
    乙○○亦明知其情，卻參與犯罪構成要件以內之行為，均應
    依法論科。
二、核被告丙○○、乙○○所為，均係犯刑法第320 條第1 項之
    竊盜罪。被告二人就上開竊盜犯行，與未經起訴之辛○○3
    人間，具行為分擔及犯意聯絡，均為共同正犯。爰審酌被告
    丙○○有多項竊盜及違反廢棄物清理法前科，前因盜採土石
    ，甫經臺灣高等法院台中分院判處有期徒刑1 年2 月，尚未
    執行完畢，即又為牟私利再犯此案，足徵惡性未改，本應從
    重量刑；惟念渠於犯罪後在偵、審即坦承犯行，態度良好；
    被告乙○○則原本素行尚佳，惟渠於本件偵、審之初始終否
    認犯行，且故意為違反事實之陳述，誤導本案之偵查方向，
    導致訴訟上之大量耗費等一切情狀，認為檢察官求處被告丙○○有期徒刑1 年2 月，乙○○為有期徒刑2 年，均嫌稍重
    ，爰依該2 人所犯情節及犯罪後之態度等，均略予減輕之，
    而分別量處如主文所示之刑，以示懲儆。扣案之挖土機，經
    查雖為同案共犯辛○○所有，供本案犯罪使用，惟辛○○既
    未起訴，且挖土機價值昂貴，若逕予宣告沒收，違反憲法所
    規定之比例原則，爰不宣告沒收。
據上論斷，依刑事訴訟法第299 條第1 項前段、刑法第28條、第
320 條第1 項，罰金罰鍰提高標準條例第1 條前段，判決如主文
。
本案經檢察官戴瑞麒到庭執行職務。
中　　華　　民　　國　　94　　年　　10　　月　　25　　日
                  刑事第一庭審判長法  官  劉興浪
                                  法  官  蔡志宏
                                  法  官  楊台清
以上正本證明與原本無異。
如不服本判決，應於判決送達後10日內向本院提出上訴狀（應抄
附繕本）。告訴人或被害人如對於本判決不服者，應具備理由請
求檢察官上訴，其上訴期間之計算係以檢察官收受判決正本之日
期為準。
                                  書記官  王月香
中　　華　　民　　國　　94　　年　　10　　月　　31　　日
附錄本判決論罪科刑法條全文：
中華民國刑法第320條
 (普通竊盜罪、竊佔罪)
意圖為自己或第三人不法之所有，而竊取他人之動產者，為竊盜
罪，處五年以下有期徒刑、拘役或5 百元以下罰金。
意圖為自己或第三人不法之利益，而竊佔他人之不動產者，依前
項之規定處斷。
前二項之未遂犯罰之。
